臺灣臺中地方法院民事判決　99年度重訴字第411號
原　　　告　賴阿彩
訴訟代理人　林秀娟
被　　　告　李明鴻
上列當事人間請求損害賠償事件，經原告提起刑事附帶民事訴訟
，由本院刑事庭裁定移送民事庭（99年度交附民緝字第2號），
本院於民國100年3月30日辯論終結，判決如下：
    主      文
被告應給付原告新臺幣貳佰拾陸萬貳仟佰貳拾元，及自民
國九十九年三月八日起至清償日止，按年息百分之五計算之利息
。
原告其餘之訴駁回。
本判決第一項原告勝訴部分，於原告以新臺幣柒拾捌萬捌仟元為
被告供擔保後，得假執行。
原告其餘假執行之聲請駁回。
    事實及理由
甲、程序方面：
    本件被告經合法通知，未於言詞辯論期日到場，核無民事訴
    訟法第386條各款所列情形，爰依原告之聲請，由其一造辯
    論而為判決。
乙、實體方面：
壹、兩造主張：
一、原告主張：
  (一)本件被告於民國（下同）97年12月28日18時45分許，騎乘車
    牌號碼667-DRF號重型機車，沿臺中市霧峰區（改制前為臺
    中縣霧峰鄉○○○○路之快車道（未禁行機車）上由北往南
    方向行駛，行經臺中市霧峰區○○○路與丁臺路口時，本應
    注意車前狀況，並隨時採取必要之安全措施，且因雨霧致視
    線不清，亦應減速慢行，作隨時停車之準備。而依當時天候
    為雨、夜間無照明，路面柏油、濕潤、無缺陷，並無障礙物
    ，且無不能注意之情事，本應謹慎行駛，竟疏未注意車前狀
    況，亦未減速慢行，適有原告徒步由西向東橫越臺中市霧峰
    區○○○路快車道，被告因車速過快煞車不及，因而撞及原
    告，致使原告受有顱骨骨折合併雙側硬腦膜下及顱內出血、
    右側腓股骨折、右眼結膜下出血，疑似視神經受損、創傷性
    腦病變併雙側肢體偏癱之重傷害。被告因上揭過失重傷害案
    件，業經鈞院99年度交易緝字第2號刑事判決被告處有期徒
    刑6 月，如易科罰金，以新台幣（下同）1千元折算1日。
  (二)被告因上述過失行為，致原告受有損害，自有相當因果關係
    ，原告得依民法第184條第1項前段、第191條之2前段、第19
    3條第1項、第195條第1項前段等規定，請求被告賠償財產及
    非財產上之損害。
  (三)茲就原告請求賠償之各項損害金額，說明如后：
    1.醫藥費用部分：
      原告因本件車禍受傷後，曾於97年12月28日至98年2月10
      日止，因前揭重傷害接受右側切顱術、左側開顱術及右側
      顱骨修補術，住院治療45天；98年2月10日至98年3月25日
      止，因創傷性腦傷併兩側肢體偏癱，住院治療44天；98年
      3月29日至98年4月15日止，因頭皮清創縫合術，住院治療
      18天；98年4月15日至98年5月19日止，因創傷性腦傷併兩
      側肢體偏癱，住院治療35天；98年5月19日至98年6月17日
      止，因創傷性腦傷併兩側肢體偏癱，住院治療30天；98年
      6月17日至98年8月4日止，因其他損傷後之顱內出血合併
      雙側肢體偏癱，住院治療49天；98年8月20日至98年9月17
      日止，因損傷後之顱內出血併右側肢體無力，住院治療29
      天；98年9月17日至98年10月26日止，因腦損傷術後併雙
      側肢體乏力，住院治療40天；98年10月28日至98年11月18
      日止，因腦外傷併雙側偏癱，住院治療22天；98年12月I0
      日至98年12月26日止，因腦室腹腔引流術，住院治療17天
      ，合計319天（應係329天），共計支出醫藥費1萬2244元
      （已扣除健保給付及診斷書費等部分）；復支出紗布、繃
      帶等醫療用品計6,759元，合計1萬9003元，而原告僅請求
      1萬8083元。
    2.看護費用部分：
      (1)原告自97年12月28日起至98年6月5日止之住院期間計16
        0天，因生活無法自理，原告家人曾於其中114日委請看
        護照顧，實際支出看護照顧費用為18萬1700元（按原告
        所附收據計算，應為22萬4900元）；其餘46天之住院期
        間，因適逢過年等假日，看護收費昂貴，乃由原告家人
        自行照顧，依最高法院前揭判決意旨，自得向被告請求
        賠償看護費用10萬1200元（計算式：2,20046＝101,2
        00）。是此部分看護費用合計28萬2900元（計算式：18
        1,700＋101,200＝282,900）。
      (2)又原告受有前揭疑似視神經受損、傷性腦病變併雙側肢
        體偏癱之重傷害，已如前述，致生活無法自理，而須僱
        用看護工照顧。原告家人乃於98年5月27日起，以每月2
        萬元之代價，僱用外籍看護工看護原告。原告係39年4
        月20日生，至98年5月為59歲，依內政部97年統計女性
        平均餘命為81.94歲，是本件之平均餘命計為22.94年（
        計算式：81.94-59＝22.94）。故此部分原告得請求之
        看護費用，再依霍夫曼式計算法扣除依法定利息計算之
        中間利息後為361萬0848元(計算式：20,0001215.0
        452=3,610,848)。
      (3)本件合計之看護費為389萬3748元（計算式：282,900＋
        3,610,848＝3,893,748）。
    3.減少勞動能力部分：
      原告原受雇於丁台農場，其每月平均薪資為2萬3098元（
      按：依卷附之薪資袋記載之薪資數額計算平均薪資約2萬
      5198元）。原告受重傷時為58歲，至勞動基準法第54條規
      定之65歲強制退休年齡尚有7年，惟原告經此重傷害後，
      完全無法工作，爰依霍夫曼式計算法扣除依法定利息計算
      之中間利息為向被告求償無法工作之減少勞動能力損失為
      162萬8215元(計算式：23,098125.8743=1,628,215)
      。
    4.慰撫金部分：
      原告於本件車禍前，身體健康狀況甚佳，極少就醫，今因
      被告之過失，遭受疑似視神經受損、傷性腦病變併雙側肢
      體偏癱之重傷害，住院長達319天，出院後生活無法自理
      ，端賴他人照料，承受極大痛苦，身心備受煎熬，實非筆
      墨所得形容，爰請求被告賠償精神慰撫金500萬元。
    5.綜上所述，原告請求金額計為1054萬0046元（計算式：18
      ,083＋3,893,748＋1,628,215＋5,000,000＝10,540,046
      ）。
  (五)被告已先拿2萬元給原告，又原告已分別於99年4月1日及同
    年7月28日收到富邦產物保險公司匯款3萬8201元及150萬元
    強制險理賠金。
  (六)並聲明：被告應給付原告1054萬0046元，及自本件起訴狀繕
    本送達翌日起至清償日止，按年息百分之5計算之利息；願
    供擔保請准宣告假執行。
二、被告未曾到庭，亦未提出任何書狀到院陳述意見。
貳、得心證之理由：
一、原告主張：被告於前揭時、地騎乘機車不慎撞擊原告，致原
    告受有前述之傷害，被告因過失重傷害案件，業經本院刑事
    庭判處有罪在案等情，業據其提出診斷證明書影本、醫療單
    據正本及收據影本等為證，復經本院調取上開刑事案件卷證
    查閱無誤，且被告經合法通知，既未於言詞辯論期日到場，
    亦未提出準備書狀爭執，依民事訴訟法第280條第3項前段、
    第1項前段之規定，亦視同自認該事實，自堪採信原告之上
    開主張為真正。
二、按行經因雨霧致視線不清，應減速慢行，作隨時停車之準備
    ；汽車行駛時，駕駛人應注意車前狀況，並隨時採取必要之
    安全措施，為道路交通安全規則第93條第1項第2款、第94條
    第3項訂有明文。查本件被告肇事時、地之天候雨、夜間無
    照明，路面柏油、濕潤、無缺陷且無障礙物，而無不能注意
    之情事，有道路交通事故調查報告表（一）附在上開刑事案
    卷足憑。而被告於本院刑事庭審理時供承：伊當時車速有點
    快，看到一堆人在路中間時，已經來不及等語，是被告騎乘
    機車應注意，且能注意，竟疏於減速慢行及注意車前狀況，
    並隨時採取必要之安全措施，致撞及正穿越上開道路之原告
    ，致原告受有前述之重傷害，足認被告之過失行為與原告之
    重傷害結果有相當因果關係。是原告主張被告對於本件肇事
    有過失乙節，自屬有據。
三、次按因故意或過失，不法侵害他人之權利者，負損害賠償責
    任﹔再不法侵害他人之身體或健康者，對於被害人因此喪失
    或減少勞動能力，或增加生活上之需要時，應負損害賠償責
    任；又不法侵害他人之身體、健康，或不法侵害其他人格法
    益而情節重大者，被害人雖非財產上之損害，亦得請求賠償
    相當之金額，民法第184條第1項前段、第193條第1項及第19
    5條第1項分別定有明文。被告既為上開過失傷害行為，並致
    原告受有前揭傷害，被告顯然不法侵害原告之身體人格權，
    揆之上開規定及說明，被告自應負侵權行為損害賠償責任。
    玆審酌原告所請求之各項損害賠償金額如下：
  (一)醫藥費用部分：
    原告主張：其因本件車禍受傷後，計支出醫藥費用1萬2244
    元（已扣除健保給付及診斷書費等部分）；復支出紗布、繃
    帶等醫療用品計6,759元，合計1萬9003元，而原告僅請求1
    萬8083元等情，業據其提出診斷證明書影本、醫療單據正本
    及收據影本等為證，其中醫藥費用1萬2244元，除有上開證
    據可憑外，並被告亦視同自認，即應認原告此部分之主張為
    真正。另就原告主張醫療用品6,759元部分，查原告提出之
    收據僅記載：「品名：醫療用品」、「數量：1」、「金額
    ：6,759元」等情，並未記載各細項用品及其各項金額若干
    ，本院無從認係原告因而支出增加生活上必要之費用，原告
    請求醫療用品6,759元乙節，即難准許。故本件原告得請求
    醫藥費用為1萬2244元。
  (二)看護費用部分：
    1.按民法第193條第1項所稱之「增加生活上之需要」，係指
      被害人以前並無此需要，後因行為人之侵權行為所侵害，
      始有支付此費用之需要而言。又「親屬間之看護，縱因出
      於親情而未支付該費用，然其所付出之勞力，顯非不能以
      金錢為評價，此種基於身分關係之恩惠，自不能加惠於加
      害人，而應比照一般看護情形，認被害人受有相當看護費
      之損害，命加害人賠償，始符民法第193條第1項所定『增
      加生活上需要』之意旨。」，最高法院89年台上字第1749
      號判決可參。
    2.經查：
      (1)原告主張：伊自97年12月28日起至98年6月5日止之住院
        期間計160天，因生活無法自理，原告家人曾於其中114
        日委請看護照顧，實際支出費用為18萬1700元（按原告
        所附收據計算，應為22萬4900元，原告請求之金額，並
        未逾此數額）；其餘46天之住院期間，因適逢過年等假
        日，看護收費昂貴，乃由原告家人自行照顧，依最高法
        院前揭判決意旨，自得向被告請求賠償看護費用10萬12
        00元（計算式：2,20046＝101,200），是此部分看護
        費用合計28萬2900元（計算式：181,700＋101,200＝28
        2,900）等情，業據其提出診斷證明書影本10紙、收據7
        紙為證，查本院就原告提出看護收據有記載1日2,200元
        ，也有1日2,000元之原因為何？據原告陳稱：一般看護
        費用之行情價，實係2,200元，因為原告需照顧之時間
        很長，家人負擔很重，故情商請求看護費用算便宜一點
        ，之後才以2,000元計算等語，核與情理尚無違背，並
        被告亦視同自認，原告此部分主張應屬可採。
      (2)又原告主張：其因受有前揭疑似視神經受損、傷性腦病
        變併雙側肢體偏癱之重傷害，致生活無法自理，而須僱
        用看護工照顧，原告家人乃於98年5月27日起，以每月2
        萬元之代價，僱用外籍看護工看護原告，原告係39年4
        月20日生，至98年5月為59歲，依內政部97年統計女性
        平均餘命為81.94歲，是本件之平均餘命計為22.94年（
        計算式：81.94-59＝22.94）。故此部分原告得請求之
        看護費用，再依霍夫曼式計算法扣除依法定利息計算之
        中間利息後為361萬0848元(計算式：20,0001215.0
        452=3,610,848)等情，業據其提出申請外勞相關文件影
        本、戶籍謄本、97年我國國民平均餘命網路資料等為證
        ，雖原告主張自98年5月27日起僱用外籍看護工看護原
        告，此起始之時間即98年5月27日起，核與前開住院看
        護費用係算至98年6月5日止，二者期間（自98年5月27
        日起至98年6月5日止）有所重疊，然原告於本院陳稱：
        「我是從98年5月27日開始僱用外勞，並且照顧我母親
        ，但因為外勞不會照顧病人，所以我們還是要請看護並
        且教外勞看護的方法，我們請看護是請到98年6月5日止
        ，都有付看護費用。」等語，核與情理亦屬無違，並參
        酌本院囑託中山醫學大學附設醫院（下稱中山醫院）鑑
        定原告喪失勞動能力情形，經該中山醫院100年3月1日
        鑑定報告意見書內載：「於97年12月28日個案（指原告
        ）發生車禍昏迷而被送至中山醫學大學附設醫院住院治
        療，診斷為車禍腦傷引起兩側硬腦膜下腔出血及顱內出
        血、顱骨骨折、右下肢腓骨骨折合併右側視神經受損。
        經開顱手術移除顱內血塊，賴女仍持續出現雙側肢體偏
        癱及吞嚥困難而接受復健治療。目前日常生活及自我照
        顧部分皆需他人提供部分協助，如洗澡時須教導其步驟
        順序與物品使用方法」等情，堪認原告確實需要人員看
        護之必要，且被告亦視同自認，原告此部分之主張，亦
        為可取。
      (3)本件合計之看護費為389萬3748元（計算式：282,900＋
        3,610,848＝3,893,748）。
  (三)減少勞動能力部分：
    原告主張：伊原受僱於丁台農場，其每月平均薪資為2萬309
    8元（按：依卷附之薪資袋記載之薪資數額計算平均薪資約2
    萬5198元，原告請求依月薪2萬3098元，尚未逾該數額），
    原告受重傷時為58歲，至勞動基準法第54條規定之65歲強制
    退休年齡尚有7年，惟原告經此重傷害後，完全無法工作，
    爰依霍夫曼式計算法扣除依法定利息計算之中間利息為向被
    告求償無法工作之減少勞動能力損失為162萬8215元(計算式
    ：23,098125.8743=1,628,215)等情，業據其提出薪資
    袋在卷可憑，復依中山醫院100年3月1日鑑定報告意見書內
    載，原告之目前病狀為：「目前日常生活及自我照顧部分皆
    需他人提供部分協助，如洗澡時須教導其步驟順序與物品使
    用方法；其個性變得暴躁、時常罵人且缺乏耐心；記性明顯
    變差，長期與短期記憶皆受損；時間與人物定向感皆受損，
    認為自己40歲，有時不認得兒子，把兒子當成孫子。個案執
    行能力及人際互動能力等表現差，已無法再勝任過去的養菌
    場工作。」、另就合併復健科及身心科鑑定結果，患者為精
    神及神經障害，失能等級為二，終身無工作能力等情，有該
    中山醫院鑑定意見報告書可參，是依上開鑑定結果可知，原
    告因本件車禍喪失百分之百之勞動能力。次查，原告陳報其
    受傷前係受雇於丁台農場，每月平均薪資為2萬3098元，此
    係依原告提出之薪資袋記載薪資數額所得出之平均數，是本
    件原告雖屬臨時工，惟依上揭薪資計算（原告提出12紙薪資
    袋），可認原告於受傷前月平均收入為2萬3098元之主張，
    應屬合理。又查，本件事故發生時原告為58歲，按勞動基準
    法第54條規定，強制退休年齡為65歲，倘依此為基準，則原
    告距離退休年齡尚有7年，亦即原告尚有7年之工作年齡，計
    有84個月，次按原告受傷前月平均收入為2萬3098元，再依
    霍夫曼計算法計算原告因本件事故減少勞動能力之損失166
    萬6634元（計算式：2309872.00000000〈此為84月之霍夫
    曼係數〉= 0000000，小數點以下四捨五入）。原告請求之
    金額162萬8215元，並未逾此計算之數額，應屬可採，此外
    被告亦視同自認，故原告得請求減少勞動能力損害162萬821
    5元。
  (四)慰撫金部分：
    1.原告主張：其於本件車禍前，身體健康狀況甚佳，極少就
      醫，今因被告之過失，遭受疑似視神經受損、傷性腦病變
      併雙側肢體偏癱之重傷害，住院長達319天，出院後生活
      無法自理，端賴他人照料，承受極大痛苦，身心備受煎熬
      ，實非筆墨所得形容，爰請求被告賠償精神慰撫金500萬
      元云云。
    2.按慰撫金之酌給標準與財產上損害之計算不同，然非不可
      斟酌雙方身分資力與加害程度，及其他各種情形核定相當
      之數額，最高法院亦著有51年度台上字第223號判例意旨
      足資參照。查原告因被告之過失傷害行為受前述之重大傷
      害，且依上開中山醫院之鑑定報告意見書所載，原告終身
      須要他人看顧，且喪失工作能力，精神上即受有相當大之
      痛苦，再查原告係國小畢業，原從事打零工車禍當時在丁
      台農場工作，原薪資為2萬3千多元，名下有房屋一棟、田
      賦一筆及汽車一部等情，業據原告之訴訟代理人陳明在卷
      ，又被告係72年次，高中畢業，從事服務業，家庭經濟狀
      況勉強維持等情，亦有南投縣政府警察局草屯分局99年7
      月4日調查筆錄（第1次）在卷可參（附於本院99年度交易
      緝字第2號案卷），並依本院查得兩造財產資料，原告除
      有上開房屋一棟、田賦一筆及汽車一部外，尚有存款3筆
      ；被告名下無不動產或汽車，惟有薪資所得及投資股票1
      筆等情，有本院稅務電子闡門資料查詢表附卷可考，本院
      斟酌兩造前述之身分地位、教育程度、經濟能力，被告之
      加害情形，原告所受傷害傷勢，心理及生理上所受之痛苦
      折磨等一切情狀，原告請求精神慰撫金500萬元尚嫌過高
      ，應認以100萬元為適當。原告請求被告賠償原告精神慰
      撫金，即於100萬元之範圍內為有理由，逾此範圍之請求
      ，即屬無據。
  (五)綜上，原告得請求之損害金額為653萬4207元（計算式：122
    44＋0000000＋0000000＋1000000＝0000000元）。
四、又按損害之發生或擴大，被害人與有過失者，法院得減輕賠
    償金額或免除之，民法第217條第1項定有明文。此項規定之
    目的，在謀求加害人與被害人間之公平，故在裁判上法院得
    以職權減輕或免除之（最高法院85年臺上字第1756號判例意
    參照）。查，上開肇事路段之臺中縣霧峰鄉○○○路，係劃
    有分向限制線（雙黃線）之路段；又該路段除機車優先道外
    ，左設有內外2個快車道，合計共3個快連道，內側及中間車
    道上均未劃設禁行機車標誌等情，有道路交通事故現場照片
    、臺中縣警察局霧峰分局99年2月11日中縣霧警交字第09900
    2783號函及檢附之職務報告書附本院上開刑事案卷內可稽。
    而由本案交通事故現場照片上所示被害人血跡及散落物等跡
    證亦可顯示，本案碰撞地點係在臺中縣霧峰鄉○○○路內側
    之快車道，本件原告於被告肇事時係行人，因欲穿越道路，
    而擅自進入臺中縣霧峰鄉○○○路之快車道乙節，可堪認定
    。按行人應在劃設之人行道行走，在未劃設人行道之道路，
    應靠邊行走；行人穿越道路，應依下列規定：三、在禁止穿
    越、劃有分向限制線、設有劃分島或護欄之路段或三快車道
    以上之單行道，不得穿越道路，此為道路交通安全規則第13
    3條、第134條第3款分別定有明文，原告本應依規定穿越道
    路，竟貿然穿越上開劃有分向限制線之快車道，則被告騎乘
    上開重型機車於快車道上，因過失致告訴人受有前述之重傷
    害，原告與有過失，應堪認定，即台灣省台中縣區車輛行車
    事故鑑定委員會亦認定：被告騎車行經肇事路段，未注意車
    前狀況，未減速慢行且車速過快，為肇事之主因，而原告於
    肇事地段路中劃有分向限制線（雙黃實線），屬行人不得穿
    越之處所，有違道路交通安全規則第134條第3款規定，應為
    肇事次因，有該鑑定委員會98年9月23日分析竟見附於上開
    刑事案件偵查卷中可資佐參。本件原告對本件事故發生既與
    有過失，則原告請求被告賠償時，自應適用民法第217條第1
    項過失相抵之原則。而本件車禍之發生，原告與被告均有過
    失，本院依上開兩造過失之程度，認定原告應負10分之4責
    任，被告應負10分6責任，依前述規定過失相抵後，原告得
    請求被告賠償之金額為392萬0524元（0000000×6/10=00000
    00元，元以下四捨五入）。
五、又原告陳明已收訖被告預先支付之2萬元，及分別於99年4月
    1 日、同年7月28日由富邦產物保險公司所匯入3萬8201元、
    150萬元之強制險理賠金等情，有其提出之存摺明細影本附
    卷可查，按保險人依本法規定所為之保險給付，視為被保險
    人損害賠償金額之一部分；被保險人受賠償請求時，得扣除
    之，強制汽車責任保險法第32條定有明文，故被告預先支付
    之賠償金2萬元及上開2筆強制險理賠金3萬8201元、150萬元
    ，均應於被告應賠償之總額中予以扣除，經扣除後，原告得
    請求損害賠償金額為236萬2323元（計算式：00000000
    00000000001－1500000＝0000000元）。
六、按給付無確定期限者，債務人於債權人得請求給付時，經其
    催告而未為給付，自受催告時起，負遲延責任。其經債權人
    起訴而送達訴狀，與催告有同一之效力；又遲延之債務，以
    支付金錢為標的者，債權人得請求依法定利率計算之遲延利
    息；應付利息之債務，其利率未經約定，亦無法律可據者，
    週年利率為百分之5，此為民法第229條第2項、第233條第1
    項前段及第203條所明定。從而，原告依侵權行為之法律關
    係，請求被告給付236萬2323元，及自附帶民事訴訟起訴狀
    繕本送達被告（即99年2月25日寄存送達被告，經10日即99
    年3月7日發生效力）之翌日即99年3月8日起至清償日止，按
    年息百分之5計算之法定遲延利息，於法有據，應予准許。
    逾此範圍之請求，即屬無據，應予駁回。
七、原告陳明願供擔保，聲請宣告假執行，經核原告勝訴部分，
    合於法律規定，爰酌定相當之擔保金額宣告之，而原告其餘
    假執行之聲請，因訴之駁回而失所依據，應予駁回。
八、另本件訴訟係原告提起刑事附帶民事訴訟，由本院刑事庭依
    刑事訴訟法第504條第1項規定移送前來，依同條第2項規定
    免繳納裁判費，本院審理期間亦未增加其他必要之訴訟費用
    ，茲參酌臺灣高等法院暨所屬法院95年度法律座談會意見，
    無庸為訴訟費用負擔之諭知，附予敘明。
參、據上論結，本件原告之訴為一部有理由，一部無理由，依民
    事訴訟法第385條第1項前段、第390條第2項，判決如主文。
中    華    民    國   100    年    4     月    27    日
                  民事第四庭    法  官  張國華
正本係照原本作成。
如對本判決上訴，須於判決送達後20日內向本院提出上訴狀。如
委任律師提起上訴者，應一併繳納上訴審裁判費。
中    華    民    國   100    年    4     月    27    日
                                書記官  楊月雲